【裁判字號】    90,簡上,35
【裁判日期】    900320
【裁判案由】    家庭暴力防治法
【裁判全文】
臺灣臺北地方法院刑事判決                            九十年度簡上字第三五號
    上  訴  人  丙○○
    即  被  告
右列上訴人因違反家庭暴力防治法案件，不服本院臺甲○易庭於中華民國八十九年十
一月三十日為八十九年度甲○字第一九三號第一審判決（聲請簡易處刑案號八十八年
度偵字第二六二○六號），提起上訴，本院合議庭自為第一審判決如左：
    主  文
原判決撤銷。
丙○○無罪。
    理  由
一、公訴意旨略以：上訴人即被告丙○○與告訴人即其母吳丁○○（業於民國八十九
    年九月十日死亡）同住於臺北市○○○路○段六十六巷三弄七號二樓，於八十八
    年十一月八日下午三時許，於前開處所，告訴人為家人皆去祭拜祖父一事不悅，
    而口出穢言並遷怒於被告，被告即回罵告訴人「瘋女人」，告訴人隨即持雨傘敲
    打被告，並拉扯其頭髮，被告不堪忍受而揮拳毆擊告訴人左側額頭，致其頭部外
    傷合併皮下血腫，因認被告涉有刑法第二百八十條、第二百七十七條第一項之傷
    害直系血親尊親屬罪嫌。
二、按犯罪事實應依證據認定之，無證據不得推定其犯罪事實，又行為不罰者，應諭
    知無罪之判決，刑事訴訟法第一百五十四條第一項、第三百零一條第一項分別定
    有明文。又刑事訴訟法上所謂認定犯罪事實之證據，係指足以認定被告確有犯罪
    行為之積極證據而言（最高法院二十九年上字第三一○五號判例參照）。事實之
    認定，應憑證據，如未能發現相當證據，或證據不足以證明，自不能以推測或擬
    制之方法，為裁判基礎（最高法院四十年台上字第八六號判例參照）。另按認定
    犯罪事實，所憑之證據，雖不以直接證據為限，間接證據亦包括在內，然無論直
    接或間接證據，其為訴訟上之證明，須於通常一般之人均不致於有所懷疑，而得
    確信其為真實之程度者，始得據之為有罪之認定，倘其證明尚未達到此一程度，
    而有合理性懷疑之存在時，即無從為有罪之認定，此亦有最高法院七十六年台上
    字第四九八六號判例可資參照。又告訴人之告訴，係以使被告受刑事訴追為目的
    ，是其陳述是否與事實相符，仍應調查其他證據以資審認（最高法院五十二年臺
    上字第一三００號判例意旨參照）。
（一）公訴人認被告有傷害直系血親尊親屬犯行，無非以右揭事實業據告訴人指訴歷
      歷，復依告訴人所提出之國軍松山醫院出具之診斷證明書觀之，告訴人左側額
      部皮下血腫塊，此與掙扎中揮撥之傷勢有間，且若真係揮撥所致，告訴人亦不
      應僅此一傷勢，為其論據。
（二）惟訊據被告固供承於右揭時地因祭拜祖父之事與告訴人發生爭執之事實不諱，
      惟堅決否認涉有傷害直系血親尊親屬之犯行，辯稱：告訴人當時先持雨傘毆打
      被告，致其兩手手臂瘀傷，再雙手扯其頭髮、打其頭部，並壓住被告之頸部要
      求其跪下，致其昏眩、有窒息感，可能於揮手掙扎時導致告訴人受傷等語。
（三）經查：
    １、告訴人乃被告之母親，於數年前因故導致情緒起伏不定，於八十八年十一月
        八日下午三時許，在臺北市○○○路○段六十六巷三弄七號二樓住處，告訴
        人就祭拜祖父一事不悅，而怒罵被告，被告即回以「瘋女人」等語，告訴人
        隨即憤而手持雨傘敲打被告，致其雙臂均有大片瘀傷，告訴人進而徒手拉扯
        被告頭髮、毆打其頭部，並壓住被告之頸部命其跪下，被告不堪忍受而掙扎
        、雙手揮撥，導致告訴人受有頭部外傷合併皮下血腫之傷害，固經告訴人指
        訴綦詳（見偵查卷第四至五頁之偵訊筆錄，第十七、十八頁反面之訊問筆錄
        ），惟告訴人（於八十九年九月十日死亡），與家人相處不睦，情緒起伏不
        定，遇與家人爭執後，即向司法機關提出傷害告訴，復據證人即被告之父乙
        ○○、被告之弟吳孟昌證述甚詳（證人乙○○部分見偵查卷第十九頁之訊問
        筆錄、本院卷第三十一至三十二頁之審判筆錄；證人吳孟昌部分見本院卷第
        三十二至三十三頁之審判筆錄），而案發當日部分經過之情節亦據證人乙○
        ○於偵審中到庭供證，與被告所辯大致相符。又被告因告訴人持傘及徒手毆
        打，雙臂有大片瘀傷，此臺北市忠孝醫院驗傷診斷書在卷可稽（見偵查卷第
        十一頁），參以告訴人所受之傷害為左側額部皮下血腫（見國軍松山醫院附
        設民眾診療服務處診斷證明書，附於偵查卷第十頁），核與被告所辯揮手掙
        扎及隱忍片時後為求脫免，力道或倍於平常之經驗法則無違，故堪認被告所
        辯可能於揮手掙扎導致告訴人受傷等語為可採。
    ２、按對於現在不法之侵害，而出於防衛自己或他人權利之行為，不罰；但防衛
        行為過當者，得減輕或免除其刑，刑法第二十三條定有明文。是以本件首應
        審酌者厥為被告得否主張正當防衛？即告訴人手持雨傘敲打被告，進而徒手
        拉扯被告頭髮、毆打其頭部，並壓住被告之頸部命其跪下等行為，是否構成
        現在不法之侵害？又被告之防衛行為是否適當？
    （１）父母固得於必要範圍內懲戒其子女（民法第一千零八十五條規定參照），
          然該懲戒權以具有必要性為前提要件。本件起因於告訴人不滿被告與其他
          家人於祖父忌日時遵循古禮為祭拜之儀式，故而有上開毆打被告之行為，
          我國傳統倫理觀念雖素重孝道，然告訴人持傘毆打業已成年之被告，甚至
          造成被告雙臂大片瘀傷，已逾越必要懲戒之範圍，對於被告而言，此屬現
          在不法之侵害。被告對之加以防衛，符合正當防衛之要件。
    （２）告訴人任意無故手持雨傘敲打被告，進而徒手拉扯被告頭髮、毆打其頭部
          ，並壓住被告之頸部命其跪下，被告因此掙扎、雙手揮撥，導致告訴人受
          有頭部外傷合併皮下血腫之傷害，衡諸告訴人實施侵害之方法、輕重與情
          勢，被告所為客觀上乃出於排除侵害之正當防衛行為，並未超越必要之程
          度。
    ３、綜上所述，告訴人逾越必要之懲戒範圍，被告出於防衛自己之身體健康而為
        防衛，所致告訴人輕微額部傷害，自屬合法之正當防衛，因其行為不罰，自
        應為被告無罪判決之諭知。原審論罪科刑，尚有未洽，上訴人之上訴為有理
        由，爰依法撤銷原判決，並自為第一審之判決而為被告無罪之諭知。
據上論斷，應依刑事訴訟法第四百五十五條之一第一項、第三項、第三百六十四條、
第三百六十九條第一項前段、第三百零一條，判決如主文。
本案經檢察官黃美嘉到庭執行職務
中      華      民      國    九十      年      三      月     二十     日
                                      臺灣臺北地方法院刑事第一庭
                                          審判長法  官
                                                法  官
                                                法  官
右正本證明與原本無異
如不服本判決，應於判決送達後十日內，向本院提出上訴狀。
                                                書記官
中    華    民    國      八十        年              月              日


司法院資訊處製作；財團法人民間司法改革基金會備份。
